【裁判字號】    91,訴,1121
【裁判日期】    920611
【裁判案由】    商標評定
【裁判全文】
臺北高等行政法院判決                            九十一年度訴字第一一二一號
                              .
    原      告  甲○○
    訴訟代理人  戊○○專利代.
    被      告  經濟部智慧財產局
    代  表  人  蔡練生（局長）
    訴訟代理人  吳念恒
    參  加  人  乙○○○○○○.
    代  表  人  丙○○理事長.
    訴訟代理人  丁○○
右當事人間因商標評定事件，原告不服經濟部中華民國九十一年一月二十四日經訴字
第○九一○六一○一五六○號訴願決定，提起行政訴訟，並經本院裁定命參加人獨立
參加本件被告之訴訟。本院判決如左：
    主  文
原告之訴駁回。
訴訟費用由原告負擔。
    事  實
壹、事實概要：
    緣參加人前於民國（以下同）七十二年九月一日以「中國童子軍初級標章」商標
    作為其註冊第九三二○三號「中國童子軍標章」商標之聯合商標，指定使用於當
    時商標法施行細則第二十七條第九十一類之徽章、證章、警示標記等商品，向前
    經濟部中央標準局（八十八年一月二十六日改制為智慧財產局）申請註冊，經該
    局准列為註冊第二四五七七一號聯合商標（以下簡稱系爭聯合商標）。嗣原告以
    系爭聯合商標有違系爭聯合商標延展註冊時商標法第三十七條第一項第一、三、
    八款之規定，對之申請評定。案經被告審查，以九十年十月四日中台評字第九○
    ○○四九號商標評定書為申請不成立之處分。原告不服，提起訴願，遭駁回後，
    遂向本院提起行政訴訟，本院因認本件撤銷訴訟之結果，參加人之權利或法律上
    利益將受損害，乃依行政訴訟法第四十二條第一項規定，依職權裁定命參加人獨
    立參加本件被告之訴訟。
貳、兩造聲明：
一、原告聲明：求為判決
１、訴願決定及原處分均撤銷。
２、命被告就本件註冊第二四五七七一號聯合商標評定案件為申請成立之處分。
３、訴訟費用由被告負擔。
二、被告聲明：求為判決如主文所示。
、兩造爭點：
    系爭聯合商標是否近似於中華民國國徽、國際著名組織徽章或同一商品習慣上通
    用之標章，而有違反系爭聯合商標延展註冊時商標法第三十七條第一項第一、三
    及八款之規定？
一、原告陳述：
１、按「相同或近似於中華民國國旗、國徽、軍徽、印信、勳章或外國國旗者」、「
    相同或近似於紅十字或其他國內或國際著名組織名稱、徽記、徽章、標章者」、
    「相同或近似於同一商品習慣上通用標章者，不得申請註冊」、「註冊已滿十年
    之商標，違反第二十五條第二項第一款規定者，利害關係人或商標審查委員得申
    請或提請評定其註冊為無效」、「申請商標專用權延展註冊者，有第三十七條第
    一項第一款至第八款情形之一者，不予核准」、「商標評定案件應適用註冊時之
    規定」、「評定人得變更或追加其主張之事實及理由」，商標法第三十七條第一
    、三及八款、第五十二條、第二十五條第一款及商標法施行細則第四十條第二款
    、第三十八條第二項後段、第三十九條第一項定有明文。商標在外觀、讀音或觀
    念上，有一足以產生混同誤認之虞者，即屬近似商標，改制前行政法院著有判例
    。又系爭聯合商標之專用期間經延展自八十六年十一月一日至九十六年十月三十
    一日，依商標專用權更新主義，本件商標評定案應適用八十二年十二月二十二日
    修正公布之商標法；原告並依商標法施行細則第三十八條第二項後段、第三十九
    條第一項將主張法條追加為商標法第三十七條第一、三及八款，合先敘明。
２、關於商標法第三十七條第一款：
    原處分以「系爭聯合商標既由我國之『乙○○○○○○』所申請，而商標圖樣中
    之青天白日之國徽，既係代表我國之識別標識，藉以延續童子軍之精神象徵並與
    他國童軍組織相區別，當無損害我國政府、國軍之尊嚴情事」，認為系爭聯合商
    標無商標法第三十七條第一款之適用；惟查：
(1)、為維護國家尊嚴，自不得准許中華民國國徽作為商標使用、流傳於市場，而損及
    國家及尊嚴，乃首揭法條之立法意旨，惟系爭聯合商標之中央「      」為類似
    中華民國國徽，無可置否，此亦有中國童子軍九十年四月五日第三十八卷第三期
    期刊可稽。乙○○○○○○為一民間團體，並非政府機構，縱乙○○○○○○前
    修改章程，將其組織之會長改由總統擔任，此亦不得視為該組織即為一政府機構
    ，被告准其以國徽為商標圖樣註冊，無異使乙○○○○○○得專用代表中華民國
    之識別標識，極為不當。
(2)、前揭法條所列舉之「國旗、國徽、軍徽」等標記，分別代表中華民國及其軍方，
    有其特殊涵義，非相關政府機關不得以之作為商標使用，亦非商標法得賦予商標
    權之標的，然原處分卻以無損害我國政府、國軍之尊嚴為由，例外允許民間團體
    專用此商標，無非係於前揭法條構成要件外另設一但書，此時商標法第三十七條
    第一款豈非成為：「相同或近似於中華民國國旗、國徽、軍徽、印信、勳章或外
    國國旗者不得申請註冊，但無損害我國政府、國軍之尊嚴者，不在此限。」此舉
    不僅就商標法第三十七條第一款於欠缺法律授權之情形下，行政機關適用法律時
    ，逾越立法權限，以行政作為之方式附加法律所無但書之例外規定，有違依法行
    政及行政機關解釋法令不得逾越立法意旨之原則，更係為特定人（乙○○○○○
    ○）設定權利，已明顯逾越行政裁量權之界線，違反「法律保留」及「法律優位
    」之原則。況系爭聯合商標是否損害我國政府、國軍之尊嚴，仍須視系爭聯合商
    標之使用情形而定，然被告竟因申請人為乙○○○○○○即當然視為：系爭聯合
    商標不會損害我國政府、國軍之尊嚴，此推論顯然不當。
(3)、乙○○○○○○如欲與他國童子軍組織相區別，大可自行設計與代表國家、國軍
    等標識不同之圖樣，未必要以國徽為之；要之，國徽並非為與他國童子軍組織相
    區別之唯一方式。尤其，乙○○○○○○非政府機關，不能代表中華民國，更不
    能專用青天白日國徽。
(4)、商標係表彰「商品之標示」，被告例外地准許乙○○○○○○以國徽作為商標圖
    樣之一部，無異係准許國徽以「商品」之形式流通於市場，且可以金錢計算之，
    反將嚴重損及國家尊嚴，而牴觸商標法第三十七條第一款之立法精神。
３、關於商標法第三十七條第三款：
    原處分以「世界各國童軍組織之徽章本係以其精神象徵為基礎而加以變化，故整
    體外觀上無論何國皆屬相似，我國童軍徽章亦是如此，當不致有使消費者產生混
    淆誤認之虞」，而認為系爭聯合商標無商標法第三十七條第三款之適用；惟查：
    系爭聯合商標「      」以劍為外形、於劍中央內嵌相同近似中華民國國徽，而
    世界各國例如阿根廷、巴西、義大利、日本、韓國、瓜地馬拉、希臘、多明尼加
    、厄瓜多、葡萄牙、泰國、墨西哥、尼加拉瓜、蘇丹、尚比亞等國著名之童軍組
    織徽章則係以「      」為主加以變化、於左、右兩側附加星星符號、下方以彩
    帶左右摺疊之方式附加國名、或其他童軍組織名稱所組成。系爭聯合商標與世界
    各國童軍組織徽章相較，除系爭聯合商標劍圖中央為類似中華民國國徽，整體設
    計意匠完全相同，實已違反前揭法條之規定，然原處分竟以系爭聯合商標不致有
    使消費者產生混淆誤認之虞為由，實有解釋法令不當及附加法律構成要件之違誤
    。
４、關於商標法第三十七條第八款：原處分以「申請人並未檢附任何證據資料足資證
    明系爭聯合商標圖樣已為同一商品習慣上通用之標章，僅憑空言主張系爭聯合商
    標圖樣與國際童軍組織之通用標章構成近似，尚不足採」，認為系爭聯合商標無
    商標法第三十七條第八款之適用；惟查：系爭聯合商標近似於國際童軍組織習慣
    上通用之標章，我國亦應加以尊重，實無准許個人或團體專用之理，此部分原告
    於被告提出國際童軍徽章圖樣，並非原處分所言「未檢附任何證據」。
５、綜上所陳，系爭聯合商標由近似於國際間著名童軍組織之通用標章及類似中華民
    國國徽所構成，實已違反商標法第三十七條第一、三及八款之規定，請判決如原
    告訴之聲明。
二、被告陳述：
１、註冊已滿十年之商標，違反第二十五條第二項第一款規定者，利害關係人或商標
    審查員得申請或提請評定其註冊無效，為商標法第五十二條第三項所明定；又商
    標法第二十五條第二項第一款復規定，商標專用期間申請延展註冊，有第三十七
    條第一項第一款至第八款情形之一者，不予核准，而商標專用期間屆滿後之延展
    註冊，其性質屬於更新註冊，是凡對延展註冊之商標主張其有違背規定之情形者
    ，應以延展註冊時適用之法律為準。查本件系爭聯合商標係於七十三年七月一日
    取得創設註冊，並經被告核准自八十六年十一月一日起延展註冊，是其商標之評
    定，核應適用延展註冊時，即八十二年十二月二十二日修正公佈之商標法，合先
    敘明。
２、商標圖樣「相同或近似於中華民國國旗、國徽、國璽、軍旗、軍徽、印信、勳章
    或外國國旗者」，不得申請註冊，為本件系爭聯合商標延展註冊時商標法第三十
    七條第一項第一款所明定，其立法意旨係因該等內容象徵國家或國家之精神，為
    確保我國政府、國軍之尊嚴及勳章之榮譽，自不宜使其附著於商品流傳市面。本
    件原告固主張本件系爭聯合註冊第二四五七七一號「中國童子軍初級標章」商標
    圖樣中有一中華民國國徽，有商標法第三十七條第一項第一款規定之適用；惟查
    舉凡世界各國童軍組織之徽章皆係以一朵三瓣的百合花圖形為基礎，每一個國家
    再加上該國之識別標識而代表該國童子軍對外之識別標識，是本件系爭聯合商標
    既由我國之「乙○○○○○○」所申請，而商標圖樣中之青天白日之國徽，即係
    代表我國之識別標識，藉以延續童子軍之精神象徵並與他國童軍組織相區別，當
    無損害我國政府、國軍之尊嚴等情事，自無前揭條款規定之適用。
３、商標圖樣「相同或近似於紅十字章或其他國內或國際著名組織名稱、徽記、徽章
    、標章者」，不得申請註冊，為本件系爭聯合商標延展註冊時商標法第三十七條
    第一項第三款所明定，其目的在對於國際組織標章之尊重，亦有避免消費大眾誤
    認之虞。本件原告固主張系爭聯合商標圖樣與世界各國童軍組織徽章構成近似，
    有違商標法第三十七條第一項第三款之規定；惟依前述，世界各國童軍組織之徽
    章本係以其精神象徵為基礎而加以變化，固整體外觀上無論何國皆屬相似，我國
    童軍徽章亦是如此，當不致有使消費者產生混淆誤認之虞，自無前揭法條規定之
    適用。
４、商標圖樣「相同或近似於同一商品習慣上通用之標章者」不得申請註冊，固為本
    件系爭聯合商標延展註冊時商標法第三十七條第一項第八款所明定，惟查原告於
    申請評定時並未檢送任何證據資料足資證明系爭聯合商標圖樣已為同一商品習慣
    上通用之標章，僅憑空言主張系爭聯合商標圖樣與國際童軍組織之通用標章構成
    近似，尚不足採，自無前揭條款規定之適用。
５、綜上所述，被告之原處分洵無違誤，請判決如被告答辯之聲明。
三、參加人陳述：
１、參加人前身成立於元年二月二十五日武昌文華書院創辦童子軍，於十五年間當時
    的執政黨即中國國民黨中央常會通過組織黨童子軍案，更將二月二十五日訂為中
    國童子軍創始紀念日、三月五日訂定為中國童子軍節、十一月一日為總會紀念日
    ，顯示當時我國政府推崇童子軍的決心與重視，並於二十一年籌設乙○○○○○
    ○，蔣公中正先生為會長，戴傳賢、何應欽兩先生為副會長，二十三年乙○○○
    ○○○正式成立，於七十七年請李前總統登輝先生擔任乙○○○○○○會長，八
    十三年乙○○○○○○依全國性社會團體選舉理、監事、完成合法組織，賦予法
    定地位，當初為政府機關所設立之團體組織，並非單純一般民間團體，既為合法
    之組織，豈有違反商標法第三十七條第一款之虞？再者，若依商標法採使用主義
    而言，參加人成立時間（民國元年）遠比我國商標法立法時間（民國十二年）早
    ，自無抄習襲用之疑慮，並且使用在前，立法在後，更無違反商標法可言。
２、判斷兩商標是否近似時，我國現行原則是採總括其全部，以隔離觀察，認定其有
    無混同或誤認之虞為判斷標準；然系爭聯合商標圖樣既然是表彰童子軍對外的識
    別標識，必然要以象徵世界童軍基本精神之百合花圖形為商標之主要部分，再搭
    配該國相關的代表圖樣，其圖樣組合實無不妥，也為世界童軍所認可；再者，系
    爭聯合商標並非單獨使用我國國徽作為商標，與我國國徽二者通體觀察，其主要
    部分迥異，構圖繁簡有別，予人寓目明晰、截然不同之印象，不論乍然觀之或仔
    細明辨下，皆不相同，亦無近似之處，豈有違反前揭之法條？
３、舉凡世界各國童軍組織之徽章皆係以一朵三瓣的百合花圖形為基礎，每一個國家
    再自行加上該國國家國徽而代表該國童子軍對外之識別標識，我國童軍章亦是如
    此，系爭聯合商標既由我國中國國民黨所組成之乙○○○○○○所申請，而商標
    圖樣中之青天白日之國徽，即係代表我國之識別標識，藉以延續童子軍之精神象
    徵，並與他國童軍組織相區隔；如同當時創立中華民國的中國國民黨，當時為表
    彰該黨部為中華民國之執政黨，也以國旗中的青天白日國徽作為黨徽使用，二者
    皆為合法使用，實無違反首揭條款之規定。為此，請判決駁回原告之訴。
    理  由
一、按註冊已滿十年之商標，違反第二十五條第二項第一款規定者，利害關係人或商
    標審查員得申請或提請評定其註冊無效，為商標法第五十二條第三項所明定；又
    商標法第二十五條第二項第一款復規定，商標專用期間申請延展註冊，有第三十
    七條第一項第一款至第八款情形之一者，不予核准，而商標專用期間屆滿後之延
    展註冊，其性質屬於更新註冊，是凡對延展註冊之商標主張其有違背規定之情形
    者，應以延展註冊時適用之法律為準。查本件系爭聯合商標係於七十三年七月一
    日取得創設註冊，並經被告核准自八十六年十一月一日起延展註冊，是其商標之
    評定，核應適用延展註冊時，即八十二年十二月二十二日修正公佈之商標法。又
    按商標圖樣「相同或近似於中華民國國旗、國徽、國璽、軍旗、軍徽、印信、勳
    章或外國國旗者。」、「相同或近似於紅十字章或其他國內或國際著名組織名稱
    、徽記、徽章、標章者。」及「相同或近似於同一商品習慣上通用之標章者。」
    不得申請註冊，為本件系爭聯合商標延展註冊時商標法第三十七條第一項第一、
    三、八款所明定。
二、本件被告係認，舉凡世界各國童軍組織之徽章皆係以一朵三瓣的百合花圖形為基
    礎再加以變化，每一個國家再加上該國之識別標識而代表該國童子軍對外之識別
    標識，故整體外觀無論何國均屬近似。是本件系爭註冊第二四五七七一號「中國
    童子軍初級標章」聯合商標圖樣中之青天白日國徽，即係代表我國之識別標識，
    當無損害我國政府、國軍之尊嚴，亦不致有使消費者將系爭聯合商標與世界各國
    童軍組織徽章產生混淆誤認之虞。又原告並未檢送任何證據資料足資證明系爭聯
    合商標圖樣已為同一商品習慣上通用之標章，應無首揭條款之適用，而為申請不
    成立之處分。原告不服，循序提起訴願及本件行政訴訟。
三、原告於本件行政訴訟中執前詞訴稱，系爭聯合商標圖樣之中央為相同或近似於中
    華民國國徽之圖形，而國徽有其特殊涵義，非相關政府機關不得以之作為商標使
    用，亦非商標法得賦予商標權之標的，被告卻例外允許一非政府機關之民間團體
    即乙○○○○○○專用此商標，無異係行政機關逾越立法權限而加負擔於人民，
    並有違依法行政及行政機關解釋法令不得逾越立法意旨之原則。又系爭聯合商標
    與世界各國著名之童軍組織徽章比較，整體設計意匠完全相同，且近似於國際童
    軍組織習慣上通用之標章，實無准許個人或團體專用之理云云。惟查：
１、參加人前身成立於元年二月二十五日武昌文華書院創辦童子軍，於十五年間當時
    的執政黨即中國國民黨中央常會通過組織黨童子軍案，更將二月二十五日訂為中
    國童子軍創始紀念日、三月五日訂為中國童子軍節、十一月一日訂為總會紀念日
    ，顯示當時我國政府推崇童子軍的決心與重視，並於二十一年籌設乙○○○○○
    ○，蔣公中正先生為會長，戴傳賢、何應欽兩位先生為副會長，二十三年乙○○
    ○○○○正式成立，於七十七年請李前總統登輝先生擔任乙○○○○○○會長，
    八十三年乙○○○○○○依全國性社會團體選舉理、監事、完成合法組織，賦予
    法定地位，當初為政府機關所設立之團體組織，並非單純一般民間團體。若依商
    標法採使用主義而言，參加人成立時間（民國元年）遠比我國商標法立法時間（
    民國十二年）早，自無抄習襲用，而違反商標法可言。
２、舉凡世界各國童軍組織之徽章皆係以一朵三瓣的百合花圖形為基礎，每一個國家
    再自行加上該國國家國徽而代表該國童子軍對外之識別標識，我國童軍章亦是如
    此，系爭聯合商標既由我國中國國民黨所組成之乙○○○○○○所申請，而商標
    圖樣中之青天白日之國徽，即係代表我國之識別標識，藉以延續童子軍之精神象
    徵，並與他國童軍組織相區隔；如同當時創立中華民國的中國國民黨，當時為表
    彰該黨部為中華民國之執政黨，也以國旗中的青天白日國徽作為黨徽使用，二者
    皆為合法使用，實無違反首揭條款之規定。
３、系爭聯合商標圖樣既然是表彰童子軍對外的識別標識，必然要以象徵世界童軍基
    本精神之一朵三瓣百合花圖形為商標之主要部分，再搭配該國相關的代表圖樣，
    其圖樣組合實無不妥，也為世界童軍所認可；再者，系爭聯合商標並非單獨使用
    我國國徽作為商標，與我國國徽二者通體觀察，其主要部分迥異，構圖繁簡有別
    ，予人寓目明晰、截然不同之印象，不論乍然觀之或仔細辨明之下，皆不相同，
    亦無近似之處。
４、參加人已取得世界童子軍運動組織證明係在中華民國以世界童子軍運動組織代表
    人身分，代表世界童子軍運動組織以乙○○○○○○名義提出世界徽之註冊及保
    護，並授權參加人自由選擇最適當的方式以求得世界徽最大的保護。而該世界徽
    主要即係一朵三瓣的百合花圖形為基礎，並於左右兩側花瓣附加星星符號，中間
    置有劍型之圖樣。而按系爭聯合商標延展註冊時商標法第三十七條第一項第三款
    規定：「商標圖樣相同或近似於紅十字章或其他國內或國際著名組織名稱、徽記
    、徽章、標章者，不得申請註冊。」其目的既在對於國內或國際組織標章之尊重
    ，亦在避免消費大眾誤認之虞。而系爭聯合商標圖樣既係本於世界徽基本圖樣變
    化而來，世界各國童軍組織之徽章以世界徽精神象徵為基礎而加以變化者，其整
    體外觀在各國均屬近似，自屬當然，此由參加人所提國際童軍徽多數近似者相符
    可以證明，亦符合世界童子軍組織證書所載授權參加人自由選擇最適當的方式以
    求得世界徽最大的保護之目的，參加人既已取得世界童子軍運動組織證明係在中
    華民國以世界童子軍運動組織代表人身分，代表世界童子軍運動組織以乙○○○
    ○○○名義提出世界徽之註冊及保護，並授權參加人自由選擇最適當的方式以求
    得世界徽最大的保護，則參加人以其名義提出系爭聯合商標之申請，自不致有使
    消費者產生混淆誤認之虞，亦無損於世界童子軍運動組織之權益，而與商標法第
    三十七條第一項第三款之規定無違。
５、按所謂「習價上所通用之標章」，必須相同或近似之標章，在事實上已為製造或
    經銷同一商品者反覆使用並為社會觀念所公認者始足當之（改制前行政法院六十
    九年度判字第五七四號判決參照）。本件系爭聯合商標圖樣雖近似於世界各國童
    軍組織之徽章標識，然並無證據證明系爭聯合商標圖樣於申請註冊前已為徽章、
    證章等商品之業者多年反覆使用而為社會觀念所習慣上所通用之標章，原告雖提
    出國際童軍徽章圖樣，亦不能證明系爭聯合商標圖樣於申請註冊前已為徽章、證
    章等商品之業者多年反覆使用而為社會觀念所習慣上所通用之標章。
四、綜上所述，原告之陳詞均不可採，則被告所為本件評定「申請不成立」之處分，
    揆諸首揭規定，並無違誤，訴願決定予以維持，亦無不合。原告徒執前詞，訴請
    撤銷訴願決定及原處分，並命被告就本件註冊第二四五七七一號聯合商標評定案
    件為申請成立之處分，均無理由，應予駁回。
五、本件事證已臻明確，兩造其餘攻擊防禦方法與本件判決結果不生影響，故不逐一
    論述，併此敘明。
據上論結，本件原告之訴為無理由，爰依行政訴訟法第九十八條第三項前段判決如主
文。
中    華    民    國      九十二      年      六      月      十一     日
                              臺 北 高 等 行 政 法 院 第 二 庭
                                    審 判 長 法    官 徐瑞晃
                                             法    官 李得灶
                                             法    官 吳慧娟
右為正本係照原本作成。
如不服本判決，應於送達後二十日內，向本院提出上訴狀並表明上訴理由，如於本判
決宣示後送達前提起上訴者，應於判決送達後二十日內補提上訴理由書（須按他造人
數附繕本）。
中    華    民    國      九十二      年      六      月      十一     日
                                             書 記 官 劉道文


司法院資訊處製作；財團法人民間司法改革基金會備份。
